臺灣屏東地方法院民事判決
111年度屏簡字第106號
原      告  林銘偉  
訴訟代理人  洪永志律師
被      告  王麗貞  

上列當事人間塗銷抵押權登記事件，本院於民國111年5月9日言
詞辯論終結，判決如下：
    主      文
一、被告應將原告所有如附表所示五筆土地上於民國84年4月27
    日設定擔保債權新台幣（下同）240,000元之最高抵押權設
    定登記予以塗銷。
二、訴訟費用確定為2,540元由被告負擔。
    事實及理由
一、原告起訴主張：原告所有或共有如附表所示5筆土地（下稱
    系爭土地），其上現為被告於84年4月27日設定登記有最高
    限額抵押權存在（下稱系爭抵押權），系爭抵押權之擔保債
    權為最高限額24萬元，約定存續期間為84年4月20日至同年6
    月20日，清償日期依照各個契約約定，而系爭抵押權均因罹
    於時效後，經過五年未曾行使抵押權而消滅，系爭抵押權存
    續期間為84年4月20日至84年6月20日，約定清償日期按照各
    個契約，則自84年6月20日到99年6月20日已經過15年，借款
    請求權時效已經消滅，抵押權人未曾實施系爭抵押權，則自
    99年6月20日之後經過5年，系爭抵押權也因除斥期間屆滿而
    消滅，再者，最高限額抵押權於存續期間屆滿後，該抵押權
    因而歸於確定，其債權不特定性消滅，變成普通抵押權，並
    回復普通抵押權從屬性，而訴外人林金柱84年4月間因資金
    需求向被告借款，並設定系爭抵押權給被告，並提供坐落屏
    東縣萬丹鄉萬興段516、516-1、516-2、516-3、516-4、517
    、517-1、517-2、517-3、517-4、517-5、517-6、517-7、5
    17-8、517-9、517-10地號等16筆土地設定系爭抵押權，而
    附表所示之5筆土地已經為原告取得所有權，因系爭抵押權
    已經消滅，然系爭抵押權之存在影響原告土地所有權之圓滿
    行使，故依據民法第767條第1項規定為原告自己並共有土地
    之全體共有人利益訴請塗銷之等語，並聲明：如主文第1項
    所示。
二、被告則以：本件並未清償借款，故不同意塗銷系爭抵押權，
    消費借貸契約是其先生與林金柱間成立，僅是以被告名義登
    記之，其並非真正借款債權人等語置辯，並聲明：原告之訴
    駁回。
三、得心證之理由：
  ㈠按參酌96年3月28日增訂，同年9月28日施行之民法物權編規
    最高限額抵押權相關規定，根據物權編施行法第1條、第17
    條特別排除條文外，於法條施行前設定存在之最高限額抵押
    權仍有增訂條文之適用，合先說明，而參酌民法第881-4條
    立法理由意見可知，關於最高限額抵押權設定時，未必有債
    權存在。惟於實行抵押權時，所能優先受償之範圍，仍須依
    實際確定之擔保債權定之。故有定確定期日之必要，本條即
    為關於原債權確定期日之規定。第一項仿日本民法第三百九
    十八條之六第一項，規定該確定期日得由抵押權人與抵押人
    約定之，並得於確定之期日前，約定變更之。此所謂確定之
    期日，係指約定之確定期日而言。又按民法第第881-14條規
    定：「最高限額抵押權所擔保之原債權確定後，除本節另有
    規定外，其擔保效力不及於繼續發生之債權或取得之票據上
    之權利。」，同法第881-15條規定：「最高限額抵押權所擔
    保之債權，其請求權已因時效而消滅，如抵押權人於消滅時
    效完成後，五年間不實行其抵押權者，該債權不再屬於最高
    限額抵押權擔保之範圍。」，而查，系爭抵押權設定時間後
    至84年6月20日存續期間屆滿時均尚無前揭法條之增設規定
    ，但因計算15年時效期間到99年6月20日時，民法物權編新
    增訂之最高限額抵押權已經實施，故根據物權編施行法第1
    條規定自得參酌有關規定加以適用之，合先說明。
　㈡次按請求權，因十五間不行使而消滅；最高限額抵押權所擔
    保之債權，其請求權已因時效而消滅，如抵押權人於消滅時
    效完成後，五年間不實行其抵押權者，該債權不再屬於最高
    限額抵押權擔保之範圍。
　㈢而查，系爭抵押權並無約定確定期間，解釋上可認為除有相
    關特別規定事由外，於存續期間屆滿後擔保債權應可認已確
    定，而原告主張其所有或共有如附表之五筆土地上，現仍有
    如附表所示之系爭抵押權存在一節，有土地登記第一類謄本
    可稽（見本院卷第12至16頁），並有本院調閱系爭抵押權之
    設定登記相關謄本可佐證，有屏東縣屏東地政事務所111年3
    月14日屏所地四字第11130281000號函覆人工登記謄本可稽
    （見本院卷第49至59頁），而證人傅孟人到院證稱：84年間
    林金柱先生有資金需求，透過朋友聯繫到伊，因為伊本身是
    代書，就要求林金柱先生提出擔保品做抵押，伊朋友說林金
    柱大概要借款20幾萬元，就要求林金柱先生先提出相關文件
    讓伊看，包含權狀、印鑑章、印鑑證明等文件及個人戶籍資
    料。後來伊看過資料後覺得可以，因為土地有價值，所以後
    來借款給他，是用伊太太的名義借款給林金柱先生。（根據
    土地登記是84年4 月20日借款，約定清償日期是84年6月20
    日，借款後林金柱有無還過錢？）沒有。（被告或證人有沒
    有告過林金柱起訴請求或是聲請調解、或是聲請支付命令？
    ）沒有。（本件有無做拍賣抵押物裁定？）沒有。（本件有
    無聲請強制執行過？）沒有等語在卷（見本院卷第67背面至
    68頁），而系爭抵押權所擔保借款債權既經證人證述實為其
    借款給第三人林金柱20餘萬元，且從84年間借款到原告110
    年10月20日起訴時為止也達26年之久，借款債務人至今未曾
    清償，被告或證人也未曾向其求償或者聲請強制執行實行抵
    押權，均為證人證稱如上，則原告陳述系爭抵押權所擔保借
    款債權是84年間借貸時並同時間設定系爭抵押權，該擔保債
    權仍然存在，然因借款債權經過15年未請求，請求權業已罹
    於時效而消滅，而最高限額抵押權所擔保之債權，其請求權
    已因時效而消滅，如抵押權人於消滅時效完成後，五年間不
    實行其抵押權者，該債權不再屬於最高限額抵押權擔保之範
    圍，則原告依據民法第767條第1項規定就自己所有之土地或
    者基於為全體共有人訴請塗銷系爭抵押權，被告固爭執不應
    塗銷，然系爭抵押權所擔保之債權均因經過15年未清償而罹
    於時效，並經5年未實行抵押權，該債權不再屬於最高限額
    抵押權擔保之範圍，解釋上可為系爭抵押權已經消滅之事實
    ，綜上，系爭抵押權消滅後仍存在之登記妨礙系爭土地所有
    權之行使，從而原告依據民法第767條第1項規定訴請被告塗
    銷系爭抵押權如主文第1項所示，核屬有據，應予准許。又
    本件塗銷僅是就共同擔保地號中本於原告所請求之五筆土地
    為之，其餘未經訴訟塗銷之其他地號，自不為本判決效力所
    及，併此說明。
四、訴訟費用負擔：民事訴訟法第78條、第87條第1項。　　
中　　華　　民　　國　　111 　年　　5 　　月　　24　　日
                    屏東簡易庭     法　官 潘  快
正本係照原本作成。
如不服本判決，應於送達後廿日內，向本院提出上訴狀並表明上
訴理由，如於本判決宣示後送達前提起上訴者，應於判決送達後
廿日內補提上訴理由書（須附繕本）。如委任律師提起上訴者，
應一併繳納上訴審裁判費。
中　　華　　民　　國　　111 　年　　5 　　月　　24　　日
                                  書記官　鍾嘉芸　　　
　附表：　
編號 原告所有土地標示 擔保金額 存續期間 清償日期 1 屏東縣○○鄉○○段00000地號 面積：173平方公尺 權利範圍：全部 本金最高限額新台幣24萬元 84年4月20至84年6月20日 依照各個契約約定 2 同段516-2地號 面積：121平方公尺 權利範圍：全部 同上 同上 同上 3 同段516-3地號 面積：121平方公尺 權利範圍：全部 同上 同上 同上 4 同段517-1地號 面積：47平方公尺 權利範圍：8分之2 同上 同上 同上 5 同段517-9地號 面積：30平方公尺 權利範圍：全部 同上 同上 同上 
以上各筆土地之抵押權人：被告王麗貞，設定權利範圍：8分之1。 84年4月27日設定登記，抵押權收件字號：屏登字第011845號。 他項權利證明書字號：084屏東他字第004407號 債務人及設定義務人：林金柱 共同擔保地號如下： 屏東縣萬丹鄉萬興段516、516-1、516-2、516-3、516-4、517、517-1、517-2、517-3、517-4、517-5、517-6、517-7、517-8、517-9、517-10地號等16筆土地（含以上附表之5筆）。